臺灣高等法院高雄分院刑事判決　　 94年度上更(一)字第303號
上　訴　人
即　被　告　乙○
選任辯護人　王進勝　律師
　　　　　　吳建勛　律師
　　　　　　黃淑芬　律師
上列上訴人因殺人案件，不服臺灣屏東地方法院90年度重訴字第
6 號中華民國91年2 月7 日第一審判決（起訴案號：臺灣屏東地
方法院檢察署87年度偵字第710 號、90年度偵字第1407號），提
起上訴，判決後，經最高法院發回更審，本院判決如左：
      主    文
原判決關於乙○部分撤銷。
乙○共同傷害人之身體，因而致人於死，處有期徒刑玖年，褫奪
公權伍年。
      事    實
一、乙○自民國（下同）85年7 月間起，提供「雲豹」、「小瑪
    麗」等賭博性電動玩具2 台，擺放於雲昌剛所經營位於屏東
    市○○里○○路130 號「玫瑰檳榔攤」（乙○所涉賭博罪部
    分，因受前案賭博罪確定判決效力所及，業經檢察官不起訴
    處分），供不特定人賭博財物。緣陳政宏於86年1 月6 日16
    時許，騎乘車牌號碼WNT-792 號機車至上開「玫瑰檳榔攤」
    內把玩賭博性電動玩具，為雲昌剛懷疑有作弊之情，乃於同
    日16時46分及55分許，兩度以電話聯絡乙○前來處理，乙○
    遂於同日17時30分許，夥同曾永裕（已於90年2 月3 日死亡
    ，經檢察官不起訴處分在案）及另二名真實姓名、年籍不詳
    之成年男子，駕駛不知情友人朱冠綸（原名朱芳志）所有車
    牌號碼Ｊ9-1968號馬自達牌白色小客車，共同基於妨害自由
    之犯意聯絡，前往「玫瑰檳榔攤」將陳政宏強行押入上開自
    用小客車後座，而以此非法方法剝奪陳政宏之行動自由，而
    將陳政宏強行帶往屏東縣鹽埔鄉隘寮溪南華大橋橋下，乙○
    與曾永裕及該二名不詳姓名成年男子即基於普通傷害之犯意
    聯絡，且渠等客觀上預見朝人體之頭部毆打可能導致受毆人
    死亡之結果（因基於傷害犯意，主觀上對死亡結果無預見）
    ，或以徒手朝陳政宏頭部毆擊，或持棍棒朝陳政宏後腳跟擊
    打方式，共同聯手毆打陳政宏，致陳政宏受有頭部外傷合併
    腦挫傷、右額部擦傷2 ×2 公分，左額擦傷4 ×2 公分，其
    外觀為略成斜行向上之刮痕，左顳側帽狀腱膜出血7 ×5 公
    分，左側有頭部硬膜下出血12×8 公分，左鼻梁內側有0.5
    公分之新疤痕，鼻孔旁邊有血漬，上述傷害合併有腦水腫及
    左右眼眶瘀血，左手拇指及中指血腫、右膝擦傷多處，大達
    1 ×0. 6公分、右踝內側擦傷1.5 ×1 公分、右腳後跟血腫
    3 ×2. 5公分、左踝外側擦傷2 ×1 公分、左腳後跟及外側
    各有一血腫，大達3 ×2 公分等處傷勢，乙○等毆傷陳政宏
    後，於回程途中，陳政宏在屏東縣鹽埔鄉○○○街與維新路
    口之「微笑卡拉ＯＫ」店下車，嗣於當晚19時許經路人發現
    陳政宏口吐白沫，而報警將陳政宏送往屏東市仁愛醫院，於
    當晚19時22分許入院急救，延至86年1 月13日3 時45分許，
    陳政宏仍因腦部外傷所引起硬膜下出血及腦水腫不治死亡。
二、案經陳政宏之妻甲○○訴由屏東縣警察局里港分局報請台灣
    屏東地方法院檢察署檢察官偵查起訴。
        理    由
一、證人甲○○（即告訴人）、雲昌剛、李水溫、朱冠綸、陳嘉
    維、韓青樺、林徐玉梅等人曾於警詢中為陳述，其性質雖屬
    傳聞證據，惟其中證人甲○○、雲昌剛、李水溫、朱冠綸等
    人於警訊時所為之陳述，核與其於原審審理中所為之陳述大
    致相符，而證人陳嘉維、韓青樺、林徐玉梅雖未再於法院審
    理中為陳述，然檢察官、被告及辯護人於審判程序均同意以
    證人甲○○、雲昌剛、李水溫、陳嘉維、韓青樺、林徐玉梅
    於司法警察調查中所為之陳述作為證據（見本院上更(一)卷第
    54至56頁），本院審酌證人等上開於警詢言詞陳述作成時之
    證據取得過程並無瑕疵，且與待證事實具有關連性等情況，
    認為適當，應認依刑事訴訟法第159 條之5 第1 項之規定，
    得為證據，而有證據能力，核先敘明。
二、訊據上訴人即被告乙○（下稱被告）供承有於86年1 月6 日
    下午駕駛朱冠綸所有車牌號碼J9- 1968號自用小客車至上揭
    「玫瑰檳榔攤」，暨有夥同曾永裕及另二名真實姓名、年籍
    不詳之成年男子，將陳政宏強行押入上開自用小客車後座，
    並將之帶至屏東縣鹽埔鄉隘寮溪南華大橋橋下，且毆打陳政
    宏成傷，於回程途中，陳政宏在屏東縣鹽埔鄉○○○街與維
    新路口之「微笑卡拉ＯＫ」店下車等情不違，惟否認有殺人
    之犯行，辯稱：我們將陳政宏帶到南華大橋下後，是曾永裕
    叫另二名之人徒手毆打陳政宏，並沒有使用棍棒等兇器，陳
    政宏身上之擦傷可能在地上時擦撞所致，我們僅是要教訓他
    而已，並無殺死陳政宏之意思云云。
三、經查：
  (一)、被害人陳政宏於86年1 月6 日16時許，騎乘車牌號碼WNT-
      792 號機車，至雲昌剛開設「玫瑰檳榔攤」內把玩被告所
      擺放之賭博性電動玩具，隨後被告與另三名不詳姓名成年
      男子至該檳榔攤，並於同日5 時30分與被害人陳政宏一同
      離去，陳政宏所騎乘之上開機車則遺留於檳榔攤門口，隨
      後陳政宏之妻甲○○接獲警方通報，得知陳政宏於仁愛醫
      院急救中，乃前往「玫瑰檳榔攤」詢問雲昌剛，雲昌剛遂
      於同日21時14分許，聯絡乙○所使用之「000000000 」號
      呼叫器等情，業據告訴人甲○○（陳政宏之妻）於警訊（
      見警卷第8 頁）指訴甚詳，核與證人雲昌剛（即原審共同
      被告）於警訊供稱：「陳政宏和3 、4 名男子一同離去，
      陳政宏機車在伊店門口，其中一人阿輝（按應指乙○）是
      擺放電玩在伊店內者，伊與阿輝係以「000000000 」號呼
      叫器聯絡」（見警卷第6 頁反面至第7 頁），於檢察官偵
      查中供稱；「電玩是阿會（當庭指認即是乙○）寄放的，
      有3 、4 人與死者講話，其中一人是乙○」等語（見相驗
      卷第85、86頁），於本院前審審理中證稱：事情太久了，
      應該以當時在偵查庭所言為正確，當天我是在下午3、4時
      左右打電話給乙○的，乙○來的時候我不在店裡，我回來
      的時候大約是5 點左右，就看見乙○了，乙○還跟其他3
      、4 個人來」（見本院上訴卷第134 頁）等語相符。另證
      人李水溫於警訊時證稱：「當時我無意間走出店（傢俱店
      ）門口，看見隔壁檳榔攤前，有4 名男子將一名男子推進
      一部白色馬自達626 型轎車後座，案發時我距離該部轎車
      約有15公尺，那4 名男子年約20幾歲，均為短髮，被推入
      轎車內之男子有頭部後仰的動作，應該是拒絕進入車內」
      、「歹徒用手按住被害人頭往車後座押入，該車往北急駛
      」等語（見警卷第17頁反面至18頁、第44頁），於本院前
      審調查時亦證稱：「男子像混混一類年輕人，進車內很匆
      忙，關車門很大聲，往北方駛離，車速也很快，記得是馬
      自達626 汽車」等語甚明（見本院上訴卷第139 、140 頁
      ），是證人李水溫數度證述關於被害人遭人強押進入馬自
      達626 型汽車情節均屬一致。此外，同案被告朱冠綸（即
      朱芳志）於警訊亦證稱：「我所有車牌號碼Ｊ9- 1968 號
      馬自達牌白色小客車於86年1 月6 日14時許，在屏東縣長
      治鄉○○村○○路85號之3 借予乙○使用，直至同日19時
      至20時許，乙○才將上開車輛返還」等語（見警卷第13頁
      ）。本件案發後，被告之姐葉文蘭分別於86年4 月19日及
      同年6 月間，在屏東市○○路192 號許清連律師事務所，
      交付新台幣（下同）200 萬元予被害人陳政宏之父陳興勝
      等情，業據證人陳興勝、陳嘉酉（原名陳文政，即陳政宏
      堂弟）於原審調查時證述綦詳（見原審卷第103 至104 頁
      ）；綜上各情，堪認被告於94年12月13日本院審理中所為
      其有於上揭時地夥同曾永裕及另二名真實姓名、年籍不詳
      之成年男子，將陳政宏強行押入上開自用小客車後座，強
      行帶往屏東縣鹽埔鄉隘寮溪南華大橋橋下，並毆打被害人
      陳政宏成傷之自白與事實相符，其自白自得採為被告有罪
      之證據。
  (二)、同案被告曾永裕已於90年2 月3 日意外死亡，並經檢察官
      不起訴處分在案，此有相驗屍體證明書、不起訴處分在卷
      可憑（見87年度偵字第710 號卷第175 、194 至195 頁）
      ；曾永裕於86年8 月11日警訊時雖否認有寄放電動機具在
      阿英小吃部及有在該處毆打陳嘉維等情事（見警卷第33、
      34頁）。惟陳嘉維確實有於86年2 月22日下午2 時許與韓
      青樺在屏東市○○路阿英小吃部搞賭博性電動機具時，經
      該小吃部老闆林徐玉梅打電話通知擺上揭電動機具之曾永
      裕前來處理時，曾永裕即夥同李志龍、陳天保等人前來，
      並共同出手毆打陳嘉維、韓青樺，其中曾永裕曾揚稱「陳
      政宏是他們打死的」等情，已據證人陳嘉維於警訊時證述
      綦詳（見警卷第25頁背面、41頁背面），核與證人韓青樺
      、林徐玉梅於警訊時證述之情節大致相符（見警卷第27至
      28頁，第45至46頁），益證被告上揭於本院審理中供承曾
      永裕亦有上揭時地參與挾持被害人及共同毆打被害人成傷
      等情，為真實可信。
  (三)、被害人陳政宏死亡後，經相驗、解剖結果，認為其明顯之
      外傷為右額部擦傷2 ×2 公分，左額擦傷4 ×2 公分，其
      外觀為略成斜行向上之刮痕，左顳側帽狀腱膜出血7 ×5
      公分，左側有頭部硬膜下出血12×8 公分，左鼻梁內側有
      0.5 公分之新疤痕，鼻孔旁邊有血漬，上述傷害合併有腦
      水腫及左右眼眶瘀血，左手拇指及中指血腫、右膝擦傷多
      處，大達1 ×0.6 公分、右踝內側擦傷1.5 ×1 公分、右
      腳後跟血腫3 ×2.5 公分、左踝外側擦傷2 ×1 公分、左
      腳後跟及外側各有一血腫，大達3 ×2 公分；經送台灣高
      等法院檢察署法醫中心鑑定後，認為(1)造成死者死亡之主
      要原因為頭部外傷所引起之硬膜下出血及腦水腫，其形成
      原因有外力介入，故其死亡方式是他殺；(2)頭部硬膜下出
      血，其外表之頭骨完整，僅帽狀腱膜有出血，且腦部並未
      出現撞擊側及對側撞擊之現象，其產生出血之力量不是很
      大，加以其相對之頭皮無明顯外傷，故其形成之外力以徒
      手而未借用器物最為可能；(3)身上之擦傷均小而淺，其形
      成可能因跌倒所致。(4)後腳跟之血腫為撞擊所引起，可能
      有器械之使用，如棍棒之敲擊；(5)吸入性肺炎及肺膿傷為
      昏迷後所造成，雖不是直接致死因素，對於死者之死亡有
      貢獻因素；死者陳政宏因頭部外傷引起硬膜下出血及腦水
      腫而死亡，有台灣高等法院檢察署法醫中心高檢醫鑑字
      第0034號鑑定書可考（見相驗卷第114 至117 頁），並經
      檢察官督同法醫師解剖屬實，並有勘驗筆錄、相驗屍體證
      明書、驗斷書、解剖筆錄在卷可憑（見相驗卷第16至23頁
      、第26頁）。被害人陳政宏死因既係頭部受撞擊（徒手）
      所引起，顯與被告等出手毆打被害人陳政宏行為間，有相
      當因果關係。又依上揭鑑定書(4)之記載內容「被害人陳政
      宏之後腳跟之血腫係撞擊所引起，可能有器械之使用，如
      棍棒之敲擊」觀之，堪認被告等人亦有人持掍棒毆打被害
      人陳政宏無訛；被告上揭所稱僅以徒手毆打被害人，而未
      持掍棒毆打之辯解，應屬事後卸責之詞，不足採信。
  (四)、按刑法上殺人與傷害之區別，以加害人有無戕害人生命之
　　　故意為斷，至於被害人受傷之部位以及加害人所用之兇器
　　　，有時雖可藉為認定有無殺人故意之心證，究不能據為絕
  　　對之標準，有最高法院67年度台上字第1163號、70年度台
      上字第526 號判例可資參照。查本案被告等與被害人間並
      無深仇大恨，被告等僅係懷疑被害人有對彼等擺設於雲昌
      剛之賭博電動機具動手腳，一時氣憤，而將之挾持至上揭
      鹽埔鄉隘寮溪南華大橋橋下欲予教訓，而以徒手方式圍毆
      被害人頭部，並未持刀械行兇，本件並無直接證據足認被
      告等有何殺人之主觀犯意。又刑法傷害致人於死罪，係因
　　　犯罪致生一定結果而為加重其刑之規定，依同法第17條之
   　 規定，以行為人能預見其結果發生時，始得適用；而所謂
      「預見」，乃指客觀情形而言。而人體之頭部乃重要器官
      ，屬要害部位，倘受外力重擊，極易造成內出血、休克等
      嚴重傷害，足以引起死亡之結果，在通常觀念下，不得謂
      無預見之可能。本案被告等徒手攻擊被害人頭部，縱其主
      觀上並無致令死亡之故意，但就該行為外觀，客觀上難謂
      無致人死亡結果之預見，則被告對被害人被毆打受傷而致
      死亡之結果即客觀可預見，就該死亡之結果，自應負其刑
      責。
  (五)、末按共同正犯之意思聯絡，不限於事前有協議，即僅於行
      為當時有共同犯意之聯絡亦屬之（最高法院73年台上字第
      2364號判例參照）；又共同正犯間，非僅就其自己實施之
      行為負責，在犯意聯絡範圍內，對於其他共犯所實施之行
      為，亦應共同負責。縱認曾永裕與另二名不詳成年人下手
      毆打被害人陳政宏時，被告僅在旁未出手毆打被害人陳政
      宏，惟被告見曾永裕等人圍毆被害人陳政宏頭部時未加予
      阻止；況被告係駕車載曾永裕及被害人陳政宏等人前往上
      揭南華大橋下等情，亦為被告供明在卷，顯然被告與曾永
      裕及另二名不詳成年人間即有共同傷害被害人陳政宏之犯
      意聯絡，依上開說明，被告自應對自己及共犯曾永裕許等
      人之行為共負傷害致死之刑責。
  (六)、綜上各情，本件被告之罪證已臻明確，被告上揭妨害自由
      、傷害致死等犯行，均堪認定。
四、核被告所為，係犯刑法第277 條第2 項前段之傷害致死罪及
    刑法第302 條第1 項之以非法方法剝奪人行動自由罪。被告
    與曾永裕及另二名不詳姓名成年男子就上揭犯行彼此間，互
    有犯意聯絡及行為分擔，俱為共同正犯。被告僅係基於普通
    之傷害犯意，而非基於殺人犯意（詳如前述），公訴人認定
    被告係涉犯刑法第271 條第1 項之殺人罪嫌，尚有未洽，惟
    本院所認定之犯罪事實與檢察官起訴書所載之基本事實係屬
    同一，爰依刑事訴訟法第300 條之規定，就起訴之事實，變
    更檢察官所引應適用之法條。被告所犯上開傷害致死罪與剝
    奪人行動自由罪間，有方法結果之牽連關係，為牽連犯，應
    從一重之傷害致死罪處斷。又被告所犯以非法方法剝奪人行
    動自由之事實，雖未據公訴人起訴，惟與已起訴之殺人罪間
    ，具牽連犯之裁判上一罪關係，已如上述，為起訴效力所及
    ，本院自應併予審理。
五、原審據以論處被告罪刑，固非無見；惟查：(一)被告係基於傷
    害之犯意與曾永裕等人共同毆擊被害人陳政宏，致被害人陳
    政宏頭部硬膜下出血等不治死亡，應成立刑法傷害致死之罪
    責（詳如前述），原判決認被告應成立刑法之殺人罪，依法
    自有未合。(二)原判決認定雲昌剛以電話聯絡被告前來處理，
    被告即夥同另三名成年男子，駕駛白色自用小客車，基於妨
    害自由及殺人之犯意聯絡，至「玫瑰檳榔攤」挾持陳政宏…
    …等情，對於被告何時萌生殺人犯意，並未詳加認定，亦有
    未合。被告上訴意旨否認犯罪（其於本院更(一)審時始坦承犯
    行），指摘原判決不當，為無理由；惟原判決關於被告部分
    既有上開可議之處，即屬無可維持，自應由本院將原判決關
    於被告部分予以撤銷改判。爰審酌被告平日素行尚稱良好，
    因懷疑被害人有對其擺設於雲昌剛之賭博電動機具動手腳，
    一時衝動致而本件之犯行，惟其犯後於本院審理中坦承犯行
    ，其姊在檢察官偵查中已代被告出面賠償被害人家屬200 萬
    元，犯後態度尚稱良好等一切情狀，爰量處有期徒刑玖年，
    並依其犯罪之性質，本院認有褫奪公權之必要，併諭知褫奪
    公權伍年。
六、同案被告雲昌剛所涉賭博罪部分，業經原審判決確定；同案
    被告陳科彰、王泰郎、朱冠綸、陳天保部分，均經本院前審
    判決確定，均不另論列，附此敘明。
據上論結，應依刑事訴訟法第369 條第1 項前段、第364 條、第
299 條第1 項前段、第300 條，刑法第28條、第277 條第2 項前
段、第302 條第1 項、第55條、第37條第1 項、罰金罰鍰提高標
準條例第1 條，判決如主文。
本案經檢察官羅建勛到庭執行職務。
中    華    民    國      94  年    12    月    27    日
                    刑事第四庭    審判長法官  蕭權閔
                                        法官  陳吉雄
                                        法官  林水城
以上正本證明與原本無異。
如不服本判決應於收受本判決後10日內向本院提出上訴書狀，其
未敘述上訴理由者，並得於提起上訴後10日內向本院補提理由書
狀「切勿逕送上級法院」。
中    華    民    國      94  年    12    月    27    日
                                      書記官  劉金萍
附錄本判決論罪科刑法條：
刑法第277 條
  傷害人之身體或健康者，處3 年以下有期徒刑，拘役或1 千元
  以下罰金。
  犯前項之罪，因而致人於死者，處無期徒刑或7 年以上有期徒
  刑；致重傷者，處3 年以上、10年以下有期徒刑。
